臺灣臺北地方法院刑事判決
111年度審訴字第834號
公  訴  人  臺灣臺北地方檢察署檢察官
被      告  郭哲瑋
上列被告因詐欺等案件，經檢察官提起公訴（111年度偵字第981
1號），被告於本院準備程序中就被訴事實為有罪之陳述，經本
院告知簡式審判程序之旨，並聽取檢察官、被告之意見後，本院
合議庭裁定由受命法官獨任依簡式審判程序審理，判決如下：
    主    文
郭哲瑋犯如附表編號一至二「罪名及宣告刑」欄所示之罪，各處
如各該編號「罪名及宣告刑」欄所示之刑。應執行有期徒刑壹年
壹月。
未扣案犯罪所得新臺幣貳仟元沒收之，於全部或一部不能沒收或
不宜執行沒收時，追徵其價額。
    犯罪事實
一、郭哲瑋於民國110年5月間起，加入由「胡益榮」及其他真實
    身分不詳成年人3人以上所組成之詐騙集團，約定以每日報
    酬新臺幣（下同）2,000元之代價，擔任提款車手之工作，
    同集團其他不詳成員則擔任監視取款車手之工作，謀議既定
    ，渠等即基於三人以上共同詐欺取財及洗錢之犯意聯絡，先
    由該詐騙集團某不詳成員分別對如附表編號1至2「告訴人」
    欄所示之人，於各該編號「詐術內容」欄所示時間施以同欄
    所示詐術，使各該告訴人等均陷於錯誤，乃於如各該編號「
    匯款時間」欄所示時間，分別將如各該編號「匯款金額」欄
    所示款項，匯入如各該編號「匯入帳戶」欄所示金融帳戶後
    ，再由「胡益榮」指示郭哲瑋取得如附表「匯入帳戶」欄所
    示人頭帳戶之提款卡及密碼後，由郭哲瑋持提款卡提領前揭
    詐得款項，待郭哲瑋領得贓款旋即上繳予該詐騙集團上游，
    藉此製造金流斷點，隱匿特定犯罪所得之去向及所在。嗣如
    附表編號1至2所示告訴人等發覺遭騙報警處理，經警調閱監
    視器錄影畫面後，始循線查悉上情。
二、案經凃政峰、曾弦彬訴由臺北市政府警察局大安分局報請臺
    灣臺北地方檢察署檢察官偵查起訴。
    理    由
一、認定犯罪事實所憑之證據及理由：
　　上揭犯罪事實，業經被告郭哲瑋於警詢、偵查、本院準備程
    序及審理時均坦承不諱（見偵卷第7至12、113至115頁；本
    院卷第41、46、49頁），並有下列補強證據可佐：
　㈠證人即如附表編號1至2所示告訴人凃政峰、曾弦彬於警詢時
    之指述（見偵卷第13至17、21至25頁）；
　㈡受理詐騙帳戶通報警示簡便格式表、內政部警政署反詐騙諮
    詢專線紀錄表（告訴人凃政峰、曾弦彬）、如附表「匯款帳
    戶」欄所示銀行帳戶之交易明細、ATM提領紀錄、ATM錄影畫面
    擷圖影像、告訴人凃政峰提出網路轉帳交易明細擷圖、告訴
    人曾弦彬提出ATM轉帳交易明細影本（見偵卷第27至29、31
    至32、41至42、43、47至49、51、65、69、71頁）等件。
　　足認被告上開任意性自白與事實相符，應堪採信，是本案事
    證明確，被告犯行洵堪認定，應依法論科。
二、論罪：
　㈠核被告所為，均係犯刑法第339條之4第1項第2款之三人以上
    共同詐欺取財罪、洗錢防制法第14條第1項之洗錢罪。
　㈡按檢察官就犯罪事實一部起訴者，依刑事訴訟法第267條規定
    ，其效力及於全部，受訴法院基於審判不可分原則，對於未
    經起訴之其餘事實，應一併審判，此為犯罪事實之一部擴張
    。查本件起訴書雖未論及告訴人曾弦彬遭「胡益榮」詐欺而
    陷於錯誤，另亦於：①110年5月1日下午4時17分許匯款2萬9,
    985元至合作金庫000-0000000000000號帳戶、②110年5月1日
    下午4時23分許匯款1萬3,013元至合作金庫000-00000000000
    00號帳戶內，惟此部分實係被告就本案所犯詐欺、洗錢而侵
    害同一被害人法益接續犯之實質上一罪關係，乃同一事實，
    即屬起訴效力所及，復經本院當庭告知該旨（見本院卷第49
    頁），自應由本院依刑事訴訟法第267條規定擴張審理範圍
    ，併予敘明。
　㈢被告就前開三人以上共同詐欺取財及一般洗錢等犯行，與「
    胡益榮」及同詐騙集團其他成員間，有犯意聯絡及行為分擔
    ，應論以共同正犯。
　㈣被告以一行為觸犯前開三人以上共同詐欺取財及一般洗錢等
    罪名，為想像競合犯，應依刑法第55條前段規定，從一重即
    三人以上共同詐欺取財罪處斷。
　㈤按詐欺取財罪既係為保護個人之財產法益而設，則關於行為
    人詐欺犯罪之罪數計算，除非存在時間或空間上之全部或局
    部之重疊關係，否則原則上自應依遭受詐騙之被害人人數定
    之。故就被告如附表編號1至2所示各次犯行，既係分別侵害
    不同告訴人之法益，乃犯意各別、行為互殊，應予分論併罰
    。
三、科刑：　　
　㈠累犯裁量不予加重本刑之論述：
　　查被告前因恐嚇得利案件，經臺灣新北地方法院以107年度
    訴字第18號判決判處有期徒刑6月確定；又因公共危險案件
    ，經同院以106年度交簡字第2894號判決判處有期徒刑2月確
    定，上開2案再經同院以107年度聲字第4605號裁定應執行有
    期徒刑7月確定，嗣於108年7月16日易科罰金執行完畢乙節
    ，有臺灣高等法院被告前案紀錄表在卷可參。是被告受徒刑
    之執行完畢後，5年以內故意再犯本案有期徒刑以上之罪，
    固均為累犯，惟本院依司法院釋字第775號解釋意旨，審酌
    被告構成累犯之前案與本案之罪質不同，犯罪型態、不法內
    涵亦均屬有別，難認其對於本案犯行具有累犯之特別惡性及
    刑罰反應力薄弱之情形，爰裁量不予加重其法定最低本刑，
    惟該罪法定最高本刑部分，依法仍應加重（按：司法院釋字
    第775號解釋意旨就累犯規定，僅認係不分情節，一律加重
    「最低本刑」部分，不符憲法罪刑相當原則，牴觸憲法第23
    條比例原則，並未認加重最高本刑部分，有牴觸憲法之問題
    ，是關於累犯加重最高本刑部分仍屬必加重，此見刑法第67
    條規定自明，附此指明）。
　㈡減輕其刑之事由：
　　按想像競合犯之處斷刑，本質上係「刑之合併」。其所謂從
    一重處斷，乃將想像競合犯組成之評價上數罪，合併為科刑
    一罪，其所對應之刑罰，亦合併其評價上數罪之數法定刑，
    而為一個處斷刑。易言之，想像競合犯侵害數法益者皆成立
    犯罪，論罪時必須輕、重罪併舉論述，同時宣告所犯各罪名
    ，包括各罪有無加重、減免其刑之情形，亦應說明論列，量
    刑時併衡酌輕罪部分量刑事由，評價始為充足，然後依刑法
    第55條前段規定「從一重處斷」，非謂對於其餘各罪可置而
    不論。因此，法院決定處斷刑時，雖以其中最重罪名之法定
    刑，做為裁量之準據，惟於裁量其輕重時，仍應將輕罪合併
    評價在內，原判決對於被告於偵、審自白各犯行，何以未可
    適用洗錢防制法第16條第2項之規定就所犯同法第14條第1 
    項之洗錢罪部分減輕其刑，僅泛言被告已從一重之刑法第33
    9條之4第1項第2款之罪處斷，無從適用前述規定減刑，於法
    自有未合（最高法院108年度台上字第4405、4408號判決意
    旨參照）。查被告於本院審理中就洗錢犯行自白犯罪，縱已
    從一重之加重詐欺罪處斷，依前說明，仍應依洗錢防制法第
    16條第2項之規定，減輕其刑。
　㈢量刑：
　⒈爰審酌被告正值青壯，未思循正途獲取財物，竟貿然聽其物
    流業友人「胡益榮」之引介而擔任本案詐欺集團提款車手，
    使告訴人等受有財產損害，危害財產交易安全，迄未能賠償
    告訴人等所受損失，致渠所受損害尚未獲得填補，實屬不該
    ；惟念被告犯後坦承犯行，參以告訴人2人均經本院通知後
    未到庭亦未另表示意見（見本院卷第31、35、37頁），兼衡
    被告在本案犯罪中所扮演之分工及參與犯罪之程度、於本院
    審理時自白洗錢犯行，暨智識教育程度（高中畢業）、生活
    及家庭經濟狀況（自述現從事物流業，尚須扶養父母及幼子
    ）、犯罪動機、目的、手段等一切情狀，分別量處如主文所
    示之刑。
　⒉按數罪併罰，分別宣告其罪之刑，其宣告多數有期徒刑者，
    於各刑中之最長期以上，各刑合併之刑期以下，定其刑期，
    但不得逾30年，刑法第51條第1項前段、第5款定有明文。參
    其立法意旨，除在於緩和多數有期徒刑合併執行所造成之苛
    酷外，更避免責任非難之重複，蓋有期徒刑之科處，不僅在
    於懲罰犯罪行為，更重在矯治犯罪行為人、提升其規範意識
    ，及回復社會對於法律規範之信賴，是應併合處罰之複數有
    期徒刑倘一律合併執行，將造成責任非難之效果重複滿足、
    刑罰邊際效應遞減之不當效果，故採行加重單一刑主義，以
    期責罰相當。具體而言，於併合處罰，其執行刑之酌定，應
    視行為人所犯數罪之犯罪類型而定，倘行為人所犯數罪屬相
    同之犯罪類型，且所侵害者並非難以替代或回復之個人法益
    者，對於危害法益之加重效應非重，於併合處罰時，其責任
    非難重複之程度較高，刑罰之邊際效應遞減，自得酌定較低
    之應執行刑。準此，被告就本案如附表所示2次犯行均係於
    同一日為之，且犯罪類型相近，手段、動機及目的相類，所
    侵害者屬可替代或回復之財產法益，所提領詐得之款項共計
    為9萬0,900元，雖非小額，但亦非鉅，本院考量被告本案犯
    行手法近似、相隔時間非長、所侵害法益之同質性高、數罪
    對法益侵害之加重效應較低等不法及罪責程度，定其應執行
    如主文所示之刑。
四、關於沒收：
  ㈠查被告本案擔任提款車手，就如附表1、2所示犯行均係於110
    年5月1日當日內提領款項後，將贓款全數上繳予「胡益榮」
    及詐騙集團上游，就該日獲得報酬2,000元，業據被告於本
    院審理時供陳明確（見本院卷第42頁），堪認被告本案犯罪
    所得共為2,000元，且未扣案，當應依刑法第38條之1第1項
    前段、第3項規定宣告沒收之，並於全部或一部不能沒收或
    不宜執行沒收時，追徵其價額。
　㈡末按犯洗錢防制法第14條之罪，其所移轉、變更、掩飾、隱
    匿、收受、取得、持有、使用之財物或財產上利益，沒收之
    ；犯第15條之罪，其所收受、持有、使用之財物或財產上利
    益，亦同，洗錢防制法第18條第1項定有明文。惟因洗錢行
    為之標的是否限於行為人者始得宣告沒收，法無明文，是倘
    法條未規定「不問屬於犯罪行為人與否均沒收」時，自仍以
    屬於被告所有者為限，始應予沒收。查被告就本案所提領如
    附表所示款項，業經上繳予「胡益榮」及詐騙集團上游，已
    非其所有，又不在其實際掌控中，難認被告對之有何所有權
    及事實上管領權，自無從對其加以宣告沒收或追徵，附此敘
    明。
五、應依刑事訴訟法第273條之1第1項、第299條第1項前段、第2
    67條（依法院辦理刑事訴訟案件應行注意事項第159點，判
    決書據上論結部分，得僅引用應適用之程序法條），判決如
    主文。
本案經檢察官王繼瑩提起公訴，檢察官黃思源到庭執行職務。
中　　華　　民　　國　　111 　年　　5 　　月　　31　　日
　　　　　　　　　刑事第二十一庭法　官  歐陽儀
上正本證明與原本無異。 
如不服本判決應於收受送達後20日內向本院提出上訴書狀，並應
敘述具體理由；其未敘述上訴理由者，應於上訴期間屆滿後20日
內向本院補提理由書（均須按他造當事人之人數附繕本）「切勿
逕送上級法院」。告訴人或被害人如對於本判決不服者，應具備
理由請求檢察官上訴，其上訴期間之計算係以檢察官收受判決正
本之日期為準。 因疫情而遲誤不變期間，得向法院聲請回復原
狀。
                                書記官  程于恬
中　　華　　民　　國　　111 　年　　6 　　月　　1 　　日
附表：
編號 告訴人 詐術內容 匯款時間 匯入帳戶 匯款金額 （新臺幣） 提領時間 提領地點 提領金額 （新臺幣，均扣除手續費） 備註 罪名及宣告刑 1 凃政峰 解除分期付款 民國110年5月1日下午4時42分許 合作金庫000-0000000000000號帳戶 1萬7,015元 110年5月1日下午4時45分許 臺北市○○區○○街00號 1萬7,000元 偵卷第28、42、51頁 郭哲瑋犯三人以上共同詐欺取財罪，處有期徒刑壹年。 2 曾弦彬 假借個人資料外洩詐財 110年5月1日下午4時12分許 永豐銀行000-00000000000000號帳戶 2萬9,985元 ①110年5月1日下午4時23分許 ②110年5月1日下午4時24分許 臺北市○○區○○街00號 ①2萬元 ②1萬元 偵卷第27至29、42至43、71頁 郭哲瑋犯三人以上共同詐欺取財罪，處有期徒刑壹年。    110年5月1日下午4時17分許 合作金庫000-0000000000000號帳戶 2萬9,985元 ①110年5月1日下午4時26分許 ②110年5月1日下午4時27分許 ③110年5月1日下午4時28分許 ④110年5月1日下午4時32分許 臺北市○○區○○街00號、通化街74號 ①2萬元 ②2萬元 ③3,000元 ④900元      110年5月1日下午4時23分許 同上 1萬3,013元      

附錄本案論罪科刑法條全文：
中華民國刑法第339條之4
犯第339條詐欺罪而有下列情形之一者，處1年以上7年以下有期
徒刑，得併科1百萬元以下罰金：
一、冒用政府機關或公務員名義犯之。
二、三人以上共同犯之。
三、以廣播電視、電子通訊、網際網路或其他媒體等傳播工具，
    對公眾散布而犯之。
前項之未遂犯罰之。
　　
洗錢防制法第14條：
有第二條各款所列洗錢行為者，處七年以下有期徒刑，併科新臺
幣五百萬元以下罰金。
前項之未遂犯罰之。
前二項情形，不得科以超過其特定犯罪所定最重本刑之刑。

洗錢防制法第2條：
本法所稱洗錢，指下列行為：
一、意圖掩飾或隱匿特定犯罪所得來源，或使他人逃避刑事追訴
    ，而移轉或變更特定犯罪所得。
二、掩飾或隱匿特定犯罪所得之本質、來源、去向、所在、所有
    權、處分權或其他權益者。
三、收受、持有或使用他人之特定犯罪所得。